【裁判字號】    95,交上更(一),2
【裁判日期】    950328
【裁判案由】    公共危險等
【裁判全文】
臺灣高等法院高雄分院刑事判決     95年度交上更(一)字第2號
上  訴  人  臺灣屏東地方法院檢察署檢察官
被      告  甲○○
上列上訴人因被告公共危險等案件，不服臺灣屏東地方法院91年
度交訴字第90號中華民國92年2月11日第一審判決（起訴案號：
臺灣屏東地方法院檢察署90年度偵字第7091號），提起上訴經判
決後，由最高法院發回更審，本院判決如下：
    主  文
原判決關於肇事逃逸部分撤銷。
甲○○駕駛動力交通工具肇事，致人受傷而逃逸，處有期徒刑拾
月。
    事  實
一、甲○○於民國90年9 月29日上午10時50分許（起訴書誤載為
    10月29日），駕駛鄭秀美所有、藍色車身掛有布棚之車牌號
    碼ＷＮ－2303號自用小貨車，由西往東方向，沿屏東縣潮州
    鎮○○路79巷口直行，欲返回其同縣新園鄉○○村○○路23
    號之住處，途經該巷與南京路交叉路口前，因未注意車前狀
    況及兩車併行間之距離，適有乙○○騎乘車牌號碼000 －00
    00號輕型機車於其同向前方行駛，甲○○繼續行駛通過乙○
    ○機車旁邊時，竟疏未注意率而擦撞原來在其前方同向乙○
    ○騎乘之車牌號碼000 －0000號之輕型機車之左側，乙○○
    因此人車倒地，並受有左股骨幹骨折、左側第6 、7 、8 肋
    骨骨折、頭部外傷併腦挫傷、左小腿深部併脛肌撕裂傷等傷
    害（過失傷害部分業已據本院前審判決確定），詎甲○○車
    禍肇事後，明知該倒地之機車騎士被撞擊，衡情因此受有傷
    害甚至更嚴重之後果，應即採取救護或其他必要之措施，並
    向警察機關報告，不得駛離，竟為逃避應負之刑事責任，另
    萌生肇事逃逸之故意，未下車查看即迅速逃離現場。適有附
    近住家住戶謝萬基，聽聞上開撞擊聲，立即到肇事地點查看
    ，發現一部藍色車身掛有布棚之自小貨車往西方向駛離，當
    時附近適又無其他同類型車輛經過，乃迅速騎機車自後追趕
    ，雖未能記下車號，然因附近另一位姓名不詳之在場婦人將
    所記下之肇事車輛車牌號碼持至謝萬基住處交給追趕肇事車
    輛之謝萬基後，經報警查明該藍色自小貨車係鄭秀美所有，
    鄭秀美向警方聲稱該車係借予甲○○所使用，乃於同年10月
    31日下午8 時10分許，循線查獲。
二、案經乙○○訴由屏東縣警察局潮州分局報請臺灣屏東地方法
    院檢察署檢察官偵查起訴。
    理  由
甲、程序部分：
、按「被告以外之人於審判外之言詞或書面陳述，除法律有規
    定者外，不得作為證據」；又「被告以外之人於偵查中向檢
    察官所為之陳述，除顯有不可信之情況者外，得為證據」；
    另「被告以外之人於審判外之陳述，雖不符刑事訴訟法第15
    9 條之1 至第159 條之4 之規定，而經當事人於審判程序同
    意作為證據，法院審酌該言詞陳述或書面陳述作成時之情況
    ，認為適當者，亦得為證據」；再「當事人、代理人或辯護
    人於法院調查證據時，知有第159 條第1 項不得為證據之情
    形，而未於言詞辯論終結前聲明異議者，視為有前項之同意
    」，刑事訴訟法第159 條第1 項、第159 條之1 及第159 條
    之5 分別定有明文，而上開規定之立法意旨在於傳聞證據未
    經當事人之反對詰問予以核實，原則上先予排除，惟若當事
    人已放棄詰問或未聲明異議，基於證據資料愈豐富，愈有助
    於真實發現之理念，且強化言詞辯論主義，法院自可承認該
    傳聞證據例外擁有證據能力。經查，本件被害人乙○○、證
    人鄭秀美於警詢、被害人乙○○、證人陳添財、謝萬基、梁
    鐘陽、鄭秀美於偵查中之陳述，及道路交通事故調查報告表
    、道路交通事故現場圖、診斷證明書等，雖均係被告以外之
    人於審判外之陳述，性質上屬傳聞證據，惟經檢察官及被告
    於本院準備程序中同意作為證據，而本院審酌該言詞及書面
    陳述作成時之情況，並查無其他不法之情狀，足認為得為本
    案之證據，依刑事訴訟法第159 條之1 第2 項、第159 條之
    5 之規定，得為證據，而有證據能力，合先敘明。
、再按「除顯有不可信之情況外，公務員職務上製作之紀錄文
    書、證明文書」，刑事訴訟法第159條之4第1款亦定有明文
    。本件檢察官之現場勘驗報告，係臺灣屏東地方法院檢察署
    檢察官、書記官於職務上製作之紀錄及證明文書，且並無顯
    不可信之情況，自亦得作為證據。
乙、實體部分：
一、訊據被上訴人即被告甲○○（以下簡稱被告）固坦承向鄭秀
    美借用掛有布棚、車體藍色之上述車號WN-2303 號自用小貨
    車及於案發90年10月29日上午10時50分許上揭時間，行經屏
    東縣潮州鎮○○路79巷口肇事地點之情事不諱，惟矢口否認
    有何肇事逃逸犯行，於原審及本院前審、本院均辯稱：伊駕
    車經過案發現場時並未發生車禍，也無發現有任何車禍發生
    ，伊向鄭秀美借用之車子右側擦撞痕跡原來就有，伊並未撞
    到告訴人，告訴人對被撞擊之部位或稱被從後面被追撞、或
    稱機車左邊被撞，供述不一無法指認，而伊偕同潮州鎮鎮民
    代表陳添財到醫院探望告訴人，願意賠償幾萬元那是為了了
    結此事，避免麻煩才託陳添財居間洽談和解，欲以保險金給
    付，惟告訴人認為金額過低而不同意，伊並非承認有肇事逃
    逸之犯行云云。
二、經查：
(1)、告訴人乙○○於前揭時地騎乘車牌號碼000 －0000號機車遭
    人駕車撞擊，因此受有左股骨幹骨折、左側第6 、7 、8 肋
    骨骨折、頭部外傷併腦挫傷及左小腿深部6 Ｘ1.5 公分併脛
    肌撕裂傷等傷害一節，已經告訴人乙○○指陳明確（見警卷
    第4 頁反面、偵查卷第6 頁、原審卷第17頁、本院前審卷第
    24 頁）， 核與證人謝萬基及處理本件車禍之警員梁鐘陽證
    述告訴人於上述時地因車禍受傷之情節悉相符合（見偵查卷
    第12 頁 反面至第13頁、第17頁反面、原審卷第19頁至第20
    頁、第71頁反面至第72頁），並有道路交通事故調查報告表
    、告訴人受傷就診之屏東縣潮州鎮全民醫院出具之診斷證明
    書及車禍現場相片等在卷可證（見警卷第9 頁、第10頁、第
    12頁）。雖告訴人乙○○於警訊時僅指陳遭某藍色小貨車撞
    擊，並未看見該肇事車輛之車牌號碼，亦不知係由何人駕車
    等語（見警卷第4 頁），或稱被告駕駛小貨車從後撞到我所
    騎乘之機車（見偵查卷第6 頁正面）。嗣於原審及本院前審
    審理中均稱：伊被撞就暈了，被撞後倒在地上，被撞後機車
    翻轉過來，未看到被告的人，也沒有看到車牌，但確定是藍
    色小貨車從車尾撞上伊等語（見原審卷第17頁、本院前審卷
    第24 頁）。 且於案發現場救助告訴人之證人謝萬基，據其
    證稱：「係聽聞聲響出外查看，發現告訴人及車牌號碼000
    －0000 號 機車均跌倒在地，某藍色有棚之自小貨車由沿南
    京路79巷向西駛離，無法看見該車之車牌號碼，經趨前探視
    告訴人後，再騎車追趕該貨車未著，待返回住處後，經某不
    詳姓名年籍之婦人抄寫ＷＮ－2303號車牌號碼放置在其住處
    ，並供稱是肇事車輛車牌，才轉知警員梁鐘陽循線追查被告
    」等情，亦據證人謝萬基及梁鐘陽證述在卷（見偵查卷第12
    頁反面、第17頁反面、原審卷第19頁、第20頁、第71頁反面
    至第72頁、第90頁至第91頁），故案發當時，告訴人乙○○
    、證人謝萬基及警員梁鐘陽均未親見肇事車輛車牌號碼，亦
    不知何人駕車肇事此點固無疑問。告訴人究竟係遭人自後方
    追撞或係自左邊擦撞而倒地此點告訴人並無法指明，且證人
    謝萬基當時亦無目睹全程撞擊經過，此均固無疑問。然而，
    由於上開車輛於肇事後，證人謝萬基於聽聞聲響後，曾外出
    到肇事地點查看，又確曾目睹某一藍色有布棚之自小貨車由
    沿南京路79巷向西駛離，由其聽聞聲響後立即出而查看且又
    適正目睹某一藍色有布棚之自小貨車離去，衡情證人謝萬基
    至現場查看時，該車禍被害人倒地位置與藍色有布棚之自小
    貨車行經而逐漸遠颺之位置，二者距離應屬接近而令一般人
    就該車禍與該漸漸行遠之自小貨車有一定之聯想，該時點又
    無其他可疑之車輛經過，故證人謝萬基始鎖定並知悉該藍色
    有布棚之自小貨車為肇事車輛，並因而騎機車自後追逐，其
    對所追逐之車輛應係肇事車輛此點應無誤認之可能。又證人
    謝萬基雖未能自後追獲或當場記下車號，但其追逐期間有一
    婦人記下ＷＮ－2303號車號並告知證人謝萬基該車輛係肇事
    車輛，而經謝萬基提供線索予警方且經警方查詢系爭車牌Ｗ
    Ｎ－2303 號 確實配屬一藍色有棚之自小貨車，此亦有車輛
    照片10張在卷可參（警卷第13頁以下），此核與證人謝萬基
    前開所證之：伊追逐之肇事車輛是藍色有棚之自小貨車之特
    徵相符。堪認證人謝萬基及該名婦人應無誤認之虞；告訴人
    復指述係遭某藍色之貨車撞擊，此並與證人謝萬基所稱：出
    外查看時某藍色有棚之貨車疾駛離去，伊加以追逐之事實亦
    相吻合。堪認該車號ＷＮ－2303號自小貨車當時確實係遭追
    逐之車輛，應無疑問，而該車輛於告訴人遭撞擊之90年9 月
    29日上午10 時50 分許當時亦確實正由被告所行駛且經過該
    現場之情，此亦據被告於本院訊問時坦認確有於90年9 月29
    日上午10時50 分 許駕駛藍色有棚之自小貨車途經屏東縣潮
    州鎮○○路79巷口等語相符，是被告稱雖有行經該現場，但
    沒有看見什麼車禍云云，已不足信。
(2)、證人謝萬基證稱：伊聽聞聲響後出外查看時，某藍色有棚之
    貨車疾駛離去，及被告坦承於案發當日行經肇事現場而所駕
    駛之車輛亦為車型及顏色相符之貨車，案發時地車輛並非全
    無往來一情，雖經證人謝萬基、梁鐘陽供述在卷（見原審卷
    第91頁），本院衡情案發地點屏東縣潮州鎮○○路79巷，既
    係供人車通行之巷道，或多或少偶而亦會有人車經過，固為
    常情，然案發之剎那時間點並不當然正好有車輛經過，遑論
    係與被告所駕駛之同型、同有布棚，更同係車體藍色之自小
    貨車。本件告訴人乙○○指證係遭藍色貨車撞擊，且證人謝
    萬基目睹一藍色有棚之自小貨車離開現場，而不詳姓名婦人
    所記下之車號，經查又係配屬屬藍色之自小貨車，更為被告
    所駕駛而經過該肇事處所，而被告被指為肇事車輛而遭證人
    謝萬基追逐之時，衡情為車禍剛剛發生之際，由發生車禍到
    證人謝萬基追趕可能之肇事車輛，其間經過之時間應甚短暫
    ，若謂有2 部藍色、有棚、同型之自小貨車均正好路過肇事
    地點，此機率應甚為微小，故2 部以上同型之自小貨車先後
    通過肇事現場而被告遭誤認之可能，顯然微乎其微。
(3)、證人謝萬基證述：案發後有人提供抄錄本件車牌號碼紙條交
    付警員梁鐘陽等語，並經證人警員梁鐘陽證實如前，而究由
    何人提供該紙條，證人謝萬基於偵查中陳稱：後來有一位伊
    不認識的婦人拿一張記有車牌號碼的紙張給伊說是發車禍的
    車輛，因她看到伊在追肇事車子等語（見偵查卷第17頁反面
    ）；於原審訊問時則稱：伊騎機車去追肇事車子，直走追了
    一段，就沒有追了，伊回來早就有人寫了一張書有肇事車輛
    車牌的紙條放在桌上，當時伊家有很多人在泡茶，該張紙條
    是跟伊泡茶的人說是肇事車輛的車牌等語（見原審卷第71頁
    ），證人謝萬基交給警員之紙條究係目擊者親自交付並告知
    為肇事車輛車牌？抑為該目擊者交給他人再轉交與證人謝萬
    基，並轉述係肇事車輛車牌？證人謝萬基所述前後不一，但
    確係有人交付記有車牌號碼之紙條，而證人乃提供予警方查
    證，此基本事實證人謝萬基之供詞則無不同，而警方確實因
    而循線查獲被告，被告亦坦承有於案發時日駕車途經該處，
    堪認該不詳婦人交付之紙條其上記載ＷＮ－2303號並直認該
    車輛為肇事車輛，並非無據，又系爭車輛係鄭秀美所有，當
    時正好借予被告行駛，此據證人鄭秀美於警詢時供陳在卷（
    警卷第7 頁）。而被告行駛該車衡情證人謝萬基及該不詳之
    婦人自始應無知悉之可能，故其應無蓄意誣指車號ＷＮ－23
    03號車輛為肇事車輛或蓄意誣指被告甲○○為肇事逃逸之人
    之可能。
(4)、告訴人於警訊指陳案發當時駕駛機車沿屏東縣潮州鎮○○路
    79巷由西往東行駛時，左側遭受撞擊因而倒地等語（見警卷
    第4 頁），警員梁鐘陽遂依據告訴人上述所陳，在道路交通
    事故調查報告表上標示告訴人由西向東之車行方向一節，亦
    經告訴人、證人梁鐘陽供述在卷（見原審卷第17頁、第19頁
    ）。嗣經原審法院至案發現場履勘時，經告訴人現場指明其
    行進方向核對事故現場圖後發現，告訴人行進方向應是由東
    向西行駛之事實，有原審勘驗筆錄在卷可證（見原審卷第70
    頁）。堪認告訴人原先指陳由西向東行駛，應是告訴人誤認
    方向所致，屏東縣警察局潮州分局並於92年4 月18日潮警交
    字第0920012464號函附更正之道路交通事故現場圖1 份在卷
    足稽（見本院前審卷第30頁）。至於被撞擊之正確位置，雖
    告訴人或稱自後被追撞、或稱自左方被撞其指陳有所出入，
    然因陡然發生車禍，告訴人並因而受傷昏迷倒地，此據告訴
    人陳明在卷，其案發之一剎那時間無法分辨清楚被撞方向，
    亦屬常情。又證人梁鐘陽於原審審理時證稱：依據處理車禍
    的經驗，地上的刮痕應該不是同一行進方向造成等語，然其
    判斷之依據何在，則未見證人梁鐘陽提出任何專業之說明，
    且與被告及告訴人所供其車輛行經之方向均有不符，本院就
    證人梁鐘陽所證稱：地上的刮痕應該不是同一行進方向造成
    之語，爰不加以斟酌。況告訴人係遭撞擊之人，實亦無蓄意
    隱匿其行車方向之必要。又證人梁鐘陽於原審審理時又證稱
    ：小貨車右車頭及右車尾有擦撞痕跡，告訴人騎乘之機車老
    舊，亦無法依機車車損狀況推斷機車遭撞位置等語（見原審
    卷第19頁、第21頁、第92頁），而告訴人亦供稱：該機車於
    車禍後即已被人遷走不見了等語（本院前審卷第24頁），證
    人梁鐘陽雖證稱：經肇事現場附近住家謝萬基告訴肇事車輛
    車牌才查出該肇事車輛，而被告所駕駛之小貨車右前側確有
    擦撞痕跡等語。被告雖辯稱系爭擦撞痕跡係舊痕，與本案無
    關，迭對系爭貨車右前側擦撞痕跡是否是本件車禍造成，迭
    有爭執。本院查，依道路交通事故現場圖及現場相片所顯示
    ：告訴人機車遭撞後機車車頭向西車身向右倒臥，鄰近機車
    倒臥處右後側遺留一小段東西向刮地痕跡，機車倒臥處與刮
    地跡痕間無何刮痕。而告訴人於原審指陳：肇事車輛與其同
    向行駛，遭撞後旋轉倒地等語（見原審卷第17頁），系爭被
    告所駕駛之小貨車右前方保險桿及右後輪後方擋泥板上遺留
    擦刮痕之藍色漆與告訴人所乘騎機車引擎蓋之藍色漆乍看其
    顏色似相一致（警卷第14頁、第10頁照片），但案發當時承
    辦人員並無刮取該自小客車所遺留擦刮痕之藍色漆與告訴人
    機車之漆色加以科學鑑定二者是否屬於相同之漆色，且依據
    警卷照片以觀，亦無法遽以判斷該自小貨車所遺留擦刮痕係
    陳舊痕跡或係新痕；固然以同型機車之高度與該自小貨車之
    高度，勘驗、衡量、比對，如有正確之機車離地距離以及貨
    車之擦痕對地距離，理論上係可以判斷該小貨車右側所遺留
    之可疑痕跡，是否是因擦撞本件告訴人機車所造成，然因自
    案發迄今已經過4 年餘，系爭自小貨車外貌有無任何改變？
    當時自小客車所遺留擦刮痕之藍色漆之位置能否確認，此已
    有疑問。又告訴人當時騎乘機車時，其車頭有無左偏或右偏
    ？迄今應已無證據認定，而因騎機車時，如突然遇到緊急狀
    況，駕車者一時無法把持住機車車頭，而令車頭有偏向左、
    右任何一方，則亦有可能。而於車頭有偏向左、右任何一方
    之時，則其機車之離地高度多少自有差異，能否加以精確比
    對？衡情有技術上之困難。況告訴人之機車已經失竊，此經
    告訴人陳述明確如前所述，證人屏東縣警察局潮州分局警員
    亦供稱告訴人車輛老舊，無法確認撞擊點等語，已如前述。
    故本院認就被告所駕駛上開自小貨車縱然再次勘查，仍無法
    確認被告駕駛之自小客車上之擦刮痕係與告訴人之車輛相碰
    撞而造成，但縱然無法精確認定兩車之擦撞點，但仍難據為
    被告無肇事逃逸之有利被告之認定。再依據卷附現場倒地之
    機車毀損照片觀之，該機車左側引擎蓋幾乎完全破裂、脫落
    ，僅見內部大片電路及線圈，且左側腳踏板前之擋風板亦嚴
    重破損（警卷第10頁機車照片），觀機車左側受損嚴重，故
    本院認應以告訴人所稱遭人自左側撞擊較為可採，蓋依據一
    般道路駕駛之習慣，汽車多行駛中間或內側車道而機車多行
    駛於右邊外側車道，亦即汽車多行駛於機車之左邊，此與告
    訴人所稱被人從機車之左邊撞擊相符，而機車遭撞擊後，車
    頭會否打轉或左右搖晃無法把持？駕駛人第一時間會如何反
    應或幫助自己避免倒地受傷？衡情每人反應不一，撞擊力量
    之大小亦應有所影響，亦即機車若左側遭撞擊，該車體會向
    左或右倒地，應無一定規則。是本案告訴人係因同向行駛之
    被告駕駛系爭自小貨車因未保持二車併行之安全距離而遭撞
    擊倒地，已如前述，故雖無法確認撞擊點，仍足以認定被告
    應係自告訴人之左後方而來而擦撞告訴人之機車左方，應無
    疑問。
(5)、被告於案發後委託證人陳添財居間與告訴人洽談和解，被告
    初願賠償告訴人5 萬元，提高至10萬元後協調不成等情，經
    被告自承在卷，核與證人陳添財證稱：「有一次在醫院時，
    幫忙被告與告訴人2 人居中協調車損賠款事宜，當時被告表
    示願賠告訴人5 萬元，但告訴人要求40萬元，後來被告願賠
    10 萬 元，告訴人仍不接受而協調不成立」等語之情節相符
    （見偵查卷第18頁），雖被告於偵查、原審及本院審理時均
    一再表示該項洽談和解，係為求解決事情，並非表示確有駕
    車肇事，欲以保險之給付解決，係息事寧人云云，然被告如
    明知未與告訴人發生車禍，何以主動、自願賠償告訴人？自
    與一般常理有違，況賠償金額10萬元更非小數目，如其並無
    肇事，則其何以願意受此損失？被告雖另辯稱：其倘若有撞
    傷告訴人並且肇事逃逸之犯行，當鄭秀美前來告知之時，伊
    豈會安然在家中睡覺而無任何驚慌云云，然查被告於肇事逃
    逸之時衡情並不確定有無目擊證人或其目擊之過程如何，故
    縱然其未有驚懼之表現，亦未必違反常情。其上開所辯，無
    法遽以作為有利於被告之認定。
(6)、綜上各述，被告明知駕車撞及告訴人，對於告訴人遭受車輛
    強力撞及，衡情因此受有傷害，知之甚詳，猶未下車查看告
    訴人之傷勢，即迅速加速逃離現場，其有肇事逃逸之犯行，
    亦甚彰顯。事證明確，被告所辯，顯係卸責之詞，殊無足採
    ，其犯行堪以認定。
三、查被告駕駛動力交通工具肇事，致人受傷而逃逸，核其所為
    ，係犯刑法第185 條之4 之駕駛動力交通工具肇事致人受傷
    而逃逸罪。
四、原審就此肇車逃逸部分未詳為推究，遽為無罪之判決，自有
    未合，檢察官執此提起上訴，為有理由，自應由本院將原判
    決關於被告肇事逃逸部分撤銷改判。審酌被告之素行、智識
    程度，駕駛車輛極為輕率，駕車肇事致人受傷後仍執意逃逸
    ，對於受害人生命、身體及求償權之行使危害非輕，且犯後
    猶飾詞狡辯，未見悔意，犯後態度不佳等一切情狀，量處如
    主文第2 項所示之刑，以資懲儆。
據上論斷，應依刑事訴訟法第369 條第1 項前段、第364 條、條
、第299 條第1 項前段，刑法第185 條之4 ，判決如主文。
本案經檢察官邱榮藏到庭執行職務。
中    華    民    國    95    年    3     月    28    日
                  刑事第一庭    審判長法  官  郭雅美
                                      法  官  莊崑山
                                      法  官  簡志瑩
以上正本證明與原本無異。
如不服本判決應於收受本判決後10日內向本院提出上訴書狀，其
未敘述上訴理由者，並得於提起上訴後10日內向本院補提理由書
狀（均須按他造當事人之人數附繕本）「切勿逕送上級法院」。
中    華    民    國    95    年    3     月    28    日
                                      書記官  白  蘭
附錄法條:刑法185條之四
中華民國刑法第185條之4
駕駛動力交通工具肇事，致人死傷而逃逸者，處六月以上五年以
下有期徒刑。


司法院資訊處製作；財團法人民間司法改革基金會備份。
